【裁判字號】    97,再,36
【裁判日期】    970911
【裁判案由】    綜合所得稅
【裁判全文】
高雄高等行政法院判決
                                     97年度再字第00036號
再 審原 告  甲○○
再 審被 告  財政部台灣省南區國稅局
代  表  人  乙○○局長
上列當事人間綜合所得稅事件，再審原告對於本院中華民國97年
2月27日96年度訴字第880號判決，提起再審之訴，本院判決如下
：
    主  文
再審之訴駁回。
再審訴訟費用由再審原告負擔。
    事實及理由
一、事實概要：
    緣再審原告91年度綜合所得稅結算申報，漏報執行業務及其
    他所得計新台幣（下同）6,491,764元，經再審被告查獲，
    乃歸戶核定綜合所得總額為7,305,533元，除補徵稅額2,060
    ,636元外，並分別依其漏報所得有無填報憑單之比例處0.2
    倍及0.5倍之罰鍰計1,025,600元（計至百元止）。再審原告
    就其他所得及罰鍰部分不服，申請復查，未獲變更，提起訴
    願，亦遭決定駁回，遂向本院提起行政訴訟，經本院以96年
    度訴字第880號判決駁回再審原告之訴，再審原告復向最高
    行政法院提起上訴，仍遭該院以97年度裁字第3125號裁定駁
    回其上訴確定。再審原告因認前開已確定之本院96年度訴字
    第880號判決有行政訴訟法第273條第1項第1款之法定再審事
    由，遂提起本件再審之訴。
二、本件再審原告主張：
（一）原判決雖矧引最高行政法院94年判字第1038號、95年判字
      第2115號判決為據。然查：(1)前開判決之案例係於民國89
      年1月26日農業發展條例修正前（未具自耕農身分不得登
      記為農地所有權人），土地即於88年遭高雄縣鳥松鄉公所
      強制徵收，故或可解釋為共同出資人僅取得將來土地權利
      移轉之請求權，與本件再審原告本得請求且欲請求移轉登
      記土地應有部分，惟因縮短給付之便，由訴外人張許葉直
      接移轉登記予買受人之情形不同。(2)另「人民有依法律納
      稅之義務。」憲法第19條定有明文。是如無明確之法律依
      據，國家不得對人民課徵任何稅捐，否則即違反租稅法定
      主義，而屬違法之行政處分。且稅法之解釋，應本於租稅
      法律主義之精神，依各該法律之立法目的，衡酌經濟上之
      意義及實質課稅之公平原則為之。所得稅法第4條第1項第
      16款係規定個人及營利事業出售土地，免納所得稅，並未
      明文規定該「個人」為土地登記簿之所有權人，此觀財政
      部84年7月5日台財稅字第841633008號函釋之反面解釋自
      明，故納稅義務人購買農地，而未辦理產權過戶，若未旋
      即出售予第三者，而直接由原地主變更所有權為第三者，
      依法應免課徵綜合所得稅。前開最高行政法院判決，顯係
      增加法律所無之限制，違反租稅法定原則。
（二）又「當事人之真意，係將其出資買受之系爭土地，以買賣
      為原因移轉登記與他人名下，而管理、使用、處分權仍屬
      於本人之無名契約，其契約重在當事人間之信任關係，並
      無不法，理由正當，應屬合法有效之契約，性質與委任契
      約類同，應類推適用委任關係終止、消滅之規定，不因將
      契約名之為信託契約，而影響該借名登記契約終止或消滅
      與否之判斷。按當事人之任何一方，得隨時終止委任契約
      。委任關係，因當事人一方死亡．．．而消滅，民法第54
      9第1項、第550條前段分別定有明文。」最高法院91年台
      上字1871號判決參照。查坐落高雄縣鳳山市○○○段78、
      79、44地號等3筆土地（下稱系爭土地），係於65年由再
      審原告與訴外人邱石定、黃金雲、邱振源、邱鏸玉及張許
      葉共同出資購買，然因囿於當時法令限制，非具有自耕農
      身分者不得擁有農地，故再審原告及邱石定、黃金雲、邱
      振源、邱鏸玉等人乃將其應有部分借名登記予張許葉。惟
      於89年1月26日農業發展條例修正後，再審原告已得擁有
      農地並得登記為共有人，故再審原告就系爭土地應有部分
      借名登記予張許葉，於農業發展條例修正後，其目的已無
      違反強制、禁止規定。而本件當事人之真意，係再審原告
      將出資買受之系爭土地應有部分，登記於張許葉名下，而
      管理、使用、處分權仍屬於再審原告之無名契約，其契約
      重在當事人間之信任關係，性質與委任契約類同，應類推
      適用委任關係。按受任人本於委任人所授與之代理權，與
      他人為法律行為時，直接對委任人發生效力，即因該法律
      行為發生之權利義務，於委任人及該他人之間直接發生效
      力。故本件再審原告將借名登記予訴外人張許葉之系爭土
      地應有部分，由受任人張許葉出售予訴外人卲永添及薛美
      雲，該買賣法律行為發生之權利義務，於再審原告及卲永
      添、薛美雲之間直接發生效力。則本件再審原告以張許葉
      （登記名義人即受任人）之名義出售系爭土地之應有部分
      ，因其權利及義務直接對再審原告（委任人）發生效力，
      亦應有所得稅法第4條第1項第16款免稅規定之適用。原判
      決未詳斟本件再審原告與張許葉間之法律關係係為借名登
      記，應類推適用委任關係，而為再審原告敗訴之判決，顯
      難謂無行政訴訟法第273條第1項第1款判決適用法規顯有
      錯誤之再審事由。
（三）再按「左列各種所得，免納所得稅︰．．．16、個人及營
      利事業出售土地，或個人出售家庭日常使用之衣物、家具
      ，或營利事業依政府規定為儲備戰備物資而處理之財產，
      其交易之所得。」為所得稅法第4條第1項第16款所明定。
      其立法理由係為避免個人或營利事業出售土地，除繳納土
      地增值稅外，又需繳納所得稅，而產生重複課稅之現象，
      故於法律明文規定個人或營利事業出售土地免徵所得稅。
      本件再審被告並未否認再審原告曾出資購買系爭土地，並
      已分擔繳納應有部分應分擔之土地增值稅（登記名義人不
      可能於再審原告未分擔土地增值稅及相關稅捐及費用之情
      形下，給付出售應有部分之價款予再審原告），依前開法
      條之立法意旨，再審原告既已繳納土地增值稅，自不得就
      出售系爭土地應有部分之所得再予核課所得稅，以免重複
      課稅。原判決未斟酌所得稅法第4條第1項第16款規定之立
      法意旨，而為再審原告敗訴之判決，顯難謂無行政訴訟法
      第273條第1項第1款判決適用法規顯有錯誤之再審事由。
（四）本件系爭土地於89年1月26日農業發展條例修正後，再審
      原告原欲將所有權登記為再審原告與邱石定、黃金雲、邱
      振源、邱鏸玉及張許葉所共有，然因卲永添及薛美雲欲購
      買系爭土地，再審原告與邱石定、黃金雲、邱振源、邱鏸
      玉及張許葉，遂同意出售並縮短給付，由張許葉直接移轉
      登記予邵永添及黃美雲。另有關土地買賣縮短給付核課稅
      捐之問題，財政部曾於84年7月5日台財稅字第841633008
      號函釋：「納稅義務人購買農地，而未辦理產權過戶，旋
      即出售予第三者，並直接由原地主變更所有權為第三者，
      其間該納稅義務人所獲之利益，應依法課徵綜合所得稅」
      ，亦即僅於納稅義務人購買農地，而未辦理產權過戶，旋
      即出售予第三者，就其價差所得應納所得稅。依該函釋之
      反面解釋，納稅義務人購買農地，而未辦理產權過戶，若
      未旋即出售予第三者或無價差，而直接由原地主變更所有
      權為第三者，依法應免課徵綜合所得稅。本件再審原告係
      於65年即購買系爭土地，遲至91年間始出售該土地，依前
      所述，再審被告自不得就再審原告出售系爭土地應有部分
      之所得核課其他所得。原判決未斟酌該函釋，而為再審原
      告敗訴之判決，顯難謂無行政訴訟法第273條第1項第1款
      判決適用法規顯有錯誤之再審事由等情。並聲明求為判決
      （1）原判決廢棄。（2）訴願決定及原處分（含復查決定
      ）均撤銷。
三、再審被告則以：
（一）按有行政訴訟法第273條第1項各款情形之一者，如當事人
      於前訴訟程序已依上訴主張其事由者，基於再審之補充性
      原則，仍不許當事人據為再審之理由。本件再審原告所提
      前述主張，業經其於97年3月24日對原判決上訴理由中提
      出，並經最高行政法院97年度裁字第3125號裁定上訴駁回
      在案，合先陳明。次按行政訴訟法第273條第1項第1款所
      謂適用法規顯有錯誤，係指原判決所適用之法規與該案應
      適用之現行法規相違背或與解釋判例有所牴觸者而言，至
      於法律上見解之歧異，對之縱有爭執，要難謂為適用法規
      錯誤，而據為再審理由（最高行政法院62年判字第610號
      判例參照）。再審原告主張原判決未斟酌再審原告與訴外
      人張許葉間應類推適用委任關係，亦未斟酌所得稅法第4
      條第1項第16款規定之立法意旨及財政部84年7月5日台財
      稅第841633008號函釋反面解釋，而為再審原告敗訴之判
      決，屬行政訴訟法第273條第1項第1款適用法規顯有錯誤
      等由，僅係對原判決取捨證據、認定事實之職權行使指摘
      其為不當，及對其所持法律上見解不同所為之爭執，並非
      原判決所適用之法規與該案應適用之現行法規相違背，或
      與解釋判例有所牴觸之情形，是依前揭最高行政法院62年
      判字第610號判例意旨，難謂為適用法規錯誤，而得據為
      再審之理由。
（二）查再審原告及其父母、兄姊等5人於65年間與訴外人張許
      葉各出資二分之一共同購買系爭土地，因系爭土地為農業
      用地，而其等5人未具自耕農身分，無法取得自耕能力證
      明，故未按各人出資比例將所有權登記予各出資人，而登
      記於具自耕農身分之張許葉名下，有不動產買賣合約書、
      土地所有權狀、再審原告等5人95年7月21日說明書及張許
      葉95年6月19日說明書可稽，亦為再審原告所不爭，合先
      陳明。次查，依民法第758條規定，不動產物權之取得以
      登記為生效要件，是再審原告等5人既未登記於土地登記
      簿上，即非系爭土地之所有權人（更無所謂應有部分），
      系爭土地之所有權仍屬張許葉所有。而參以行為時所得稅
      法第4條第1項第16款規定個人或營利事業出售土地免徵所
      得稅之立法理由，係為避免個人或營利事業於出售土地時
      已繳納土地增值稅，復需繳納所得稅，而產生重複課稅之
      現象。然依前揭土地稅法第5條第1項第1款之規定，於土
      地有償移轉時，土地增值稅之納稅義務人為原所有權人，
      故知得依行為時所得稅法第4條第1項第16款規定免稅者，
      僅限於土地登記簿上之所有權人出售其所有土地之情形，
      最高行政法院94年度判字第1038號判決即本此旨所為判決
      。是再審被告據此認定系爭土地嗣後經出售所獲之利益，
      得免納所得稅者，僅限於訴外人張許葉，再審原告等5人
      自張許葉處依出資比例所獲之土地出售款，僅係權利之轉
      換，核其性質係屬債權之實現（再審原告基於契約關係本
      有對張許葉隨時終止契約請求返還土地之債權請求權，惟
      該債權請求權之標的物已經出售予第三人而無法實現，再
      審原告因而取得替代利益），並非因出售土地所直接取得
      之對價，衡諸行為時所得稅法第14條規定各類所得之定義
      ，應為該條第1項第10類所規範之「其他所得」無訛。又
      再審原告稱其等與張許葉之間存在一重視當事人間信任關
      係之無名契約，性質與委任契約類同，應類推適用委任關
      係，故受任人張許葉受再審原告之委任，將系爭土地之應
      有部分出售予他人，該買賣法律行為發生之權利義務，既
      於再審原告及該他人間直接發生效力，則委任人委任受任
      人（登記名義人）出售應有部分，亦應有行為時所得稅法
      第4條第1項第16款免稅規定之適用乙節；查再審原告等5
      人與張許葉等合資購買系爭土地，為解決其等本身不具自
      耕能力而無法辦理所有權登記之問題，乃直接登記於具備
      自耕農身分之訴外人張許葉名下，其等目的係為規避行為
      時土地法第30條私有農地所有權移轉，其承受人以能自耕
      者為限之規定，縱其等內部關係與委任契約類同，惟如前
      所述，再審原告等5人既非土地所有權人，其自訴外人張
      許葉處取得出售土地之價款，自非行為時所得稅法第4條
      第1項第16款規定所稱「個人出售土地」，而無免稅規定
      之適用，再審原告所述類推適用委任關係云云，顯係混淆
      內部與外部法律關係二者不同層次之問題。至再審原告等
      5人與訴外人張許葉各出資二分之一共同購買系爭農地，
      而登記於具自耕農身分之張許葉名下，嗣由張許葉將系爭
      土地出售價款，依再審原告等5人出資比例分配予再審原
      告，其態樣雖與財政部84年7月5日台財稅第841633008號
      函釋不盡相同，惟其所獲利益，同為購買農地因無自耕能
      力，未辦理產權過戶，利用第三人登記為土地所有權人，
      而後以該土地所有權人名義出售土地，間接獲取所得，並
      無軒輊，殊不因時間之長短而生歧異。綜上，再審被告按
      再審原告之出資比例核定再審原告其他所得6,491,515元
      ，並無不合，再審原告所訴洵不足採。
（三）另再審原告91年度漏報執行業務所得249元及其他所得6,4
      91,515元，違反所得稅法第71條第1項規定，有綜合所得
      稅結算申報書、核定通知書及91年度執行業務收入未設帳
      電腦核定清單可稽，違章事證足堪認定。按有所得即應申
      報，再審原告漏未申報，已違反法律上應負之義務，縱非
      故意，惟按其情節，應注意能注意而未注意，要難謂無過
      失，再審被告分別按所漏稅額處79元0.2倍及2,051,329元
      0.5倍罰鍰合計1,025,600元，並無違誤等語，資為抗辯。
      並聲明求為判決駁回再審原告之訴。
四、兩造之爭點為本院96年度訴字第880號確定判決有無行政訴
    訟法第273條第1項第1款之再審事由？經查：
（一）按「再審之訴專屬為判決之原行政法院管轄。」行政訴訟
      法第275條第1項定有明文。又「對於同一事件之高等行政
      法院及最高行政法院所為『判決』同時本於行政訴訟法第
      273條第1項第9款至第14款以外之法定事由提起再審之訴
      者，由最高行政法院合併管轄；但對於高等行政法院判決
      提起上訴，而經最高行政法院認上訴為不合法以裁定駁回
      ，對於該高等行政法院判決提起再審之訴者，無論本於何
      種法定再審事由，仍應專屬原高等行政法院管轄。．．．
      。」則經最高行政法院95年8月份庭長法官聯席會議（一
      ）決議在案。本件再審原告前所提起之綜合所得稅事件，
      再審原告不服本院97年2月27日96年度訴字第880號判決，
      提起上訴，經最高行政法院於97年6月12日以97年度裁字
      第3125號裁定駁回其上訴，則再審原告主張本院96年度訴
      字第880號判決有行政訴訟法第273條第1項第1款之再審事
      由，依上開說明，應屬本院管轄，先予敘明。第按「再審
      之訴顯無再審理由者，得不經言詞辯論，以判決駁回之。
      」行政訴訟法第278條第2項定有明文。
（二）本件再審原告主張本院96年度訴字第880號判決有行政訴
      訟法第273條第1項第1款之再審事由，係以：系爭土地係
      原告與訴外人邱石定、黃金雲、邱振源、邱鏸玉等5人與
      張許葉於65年間出資共同購買，並將渠等之應有部分借名
      登記於張許葉，渠等與張許葉間之借名登記契約，性質與
      委任契約類同，應類推適用民法關於委任之規定，迨至91
      年間出售，系爭土地買賣契約效力直接對再審原告發生，
      依財政部84年7月5日台財稅字第841633008號函釋反面解
      釋與所得稅法第4條第1項第16款規定，再審被告自不得對
      再審原告出售該筆土地之所得核課其他所得。原判決援引
      最高行政法院94年度判字第1038號判決、95年度判字第21
      15號判決，係遭強制徵收且當時不得亦不請求移轉土地應
      有部分，與本件再審原告本得請求且欲請求移轉登記土地
      應有部分，惟因縮短給付之便，由訴外人張許葉直接移轉
      登記予買受人之情形不同。原判決未斟酌所得稅法第4條
      第1項第16款規定之立法意旨、財政部84年7月5日台財稅
      字第841633008號函釋及未詳斟本件再審原告與張許葉間
      之法律關係為借名登記，應類推適用委任關係，而為再審
      原告敗訴之判決，難謂無行政訴訟法第273條第1項第1款
      規定之再審事由等語，爰提起本件再審之訴。
（三）按判決已經確定，而有行政訴訟法第273條第1項第1款規
      定：「適用法規顯有錯誤者」之事由，固得提起再審之訴
      。惟該條項但書復規定：「當事人已依上訴主張其事由或
      知其事由而不為主張者，不在此限。」又所謂「適用法規
      顯有錯誤」，係指原判決所適用之法規與該案應適用之現
      行法規相違背，或與解釋判例有所牴觸者而言，至於法律
      上見解之歧異，再審原告對之縱有爭執，要難謂為適用法
      規錯誤，而據為再審之理由，最高行政法院著有62年判字
      第610號判例可資參照。
（四）經查，再審原告有關原判決未審酌所得稅法第4條第1項第
      16款規定之立法意旨、財政部84年7月5日台財稅字第8416
      33008號函釋及未詳斟再審原告與張許葉間之法律關係為
      借名登記，應類推適用委任關係等主張，均經其於不服原
      判決提起上訴時曾加以主張，並經最高行政法院97年度裁
      字第3125號裁定以：「核其上訴理由，係就原審認定上訴
      人非為系爭坐落高雄縣鳳山市○○○段44、78、79地號等
      三筆土地之土地所有權人，及其確有逃漏綜合所得稅行為
      之取捨證據、認定事實之職權行使，指摘其為不當，並就
      原審所為論斷，泛言其論斷矛盾，而非具體說明其有何不
      適用法規或適用法規不當之情形，並揭示該法規之條項或
      其內容，及合於行政訴訟法第243條第2項所列各款之事實
      ，難認對該判決之如何違背法令已有具體之指摘。依首開
      規定及說明，應認其上訴為不合法。」而裁定駁回再審原
      告之上訴，有該裁定書附卷可稽。是再審原告復執同一事
      由對原判決提起本件再審之訴，主張原判決有行政訴訟法
      第273條第1項第1款之再審事由云云，即與行政訴訟法第2
      73條第1項但書之規定不符，並無可採。
（五）再者，原判決就再審原告之主張，已經以：「．．．三、
      按『不動產物權，依法律行為而取得設定、喪失及變更者
      ，非經登記，不生效力。』為民法第758條所明定。又所
      得稅法第4條第1項第16款規定，個人及營利事業出售土地
      ，其交易之所得固免納所得稅，惟得以免稅之對象僅土地
      所有權人，非土地登記簿上之所有權人，其出售土地，自
      無免納所得稅之適用。經查，原告及訴外人邱石定、黃金
      雲、邱振源、邱鏸玉等5人與訴外人張許葉，於65年間共
      同購買系爭土地，因系爭土地為農業用地，而原告等人未
      具自耕農身分，無法取得自耕能力證明，故未按各人出資
      比例將所有權移轉登記予各出資人，而係由邱石定代表原
      告等人與張許葉簽訂共同承購土地及信託登記合約書，將
      系爭土地登記於具備自耕農身分之張許葉名下等情，為兩
      造所不爭執。足見原告等5人與訴外人張許葉合資購買系
      爭土地，為解決渠等本身不具自耕能力而無法辦理所有權
      登記之問題，乃直接登記於具備自耕農身分之訴外人張許
      葉名下，渠等係為規避行為時土地法第30條私有農地所有
      權移轉，其承受人以能自耕者為限之規定，縱渠等內部關
      係與委任契約類同，然依民法第758條規定，原告等5人仍
      非為土地所有權人，其僅取得土地權利移轉之請求權而已
      ，系爭土地之所有權乃屬訴外人張許葉所有，嗣後張許葉
      將系爭土地分別出售予訴外人邵永添及蔡天贊等人，揆諸
      前揭法律規定及說明，得依據上述所得稅法第4條第1項第
      16款免納所得稅者，僅限於土地登記簿上之所有權人張許
      葉。至於原告事後按出資比例自訴外人張許葉取得出售土
      地之分配款，不論原告與張許葉間就系爭土地係屬信託關
      係，或屬借名登記之無名契約，原告對系爭土地並無所有
      權，僅有對張許葉得隨時終止契約請求返還土地之債權，
      故原告本於契約關係得對張許葉終止契約返還土地之債權
      請求權，因該『債權請求權』之標的物已經出售予第三人
      而無法實現，原告因而所取得之代替利益，其性質核屬債
      權之實現，並非因出售土地所直接取得之對價。是被告核
      定原告所取得之系爭款項，符合行為時所得稅法第14條第
      1項第10類之其他所得，併予課徵所得稅，即非無據。原
      告主張其以張許葉之名義出售其應有部分，其效力應與土
      地共有人出售其應有部分及單獨所有人出售土地無異，應
      有所得稅法第4條第1項第16款免稅規定之適用，且所得稅
      法第4條第1項第16款係規定個人及營利事業出售土地，免
      納所得稅，並未明文規定該個人為土地登記簿之所有權人
      ，故最高行政法院94年度判字第1038號及95年度判字第21
      15號判決，顯係增加法律所無之限制，違反租稅法定原則
      云云，均無可採。」為由，而駁回再審原告之訴，經核再
      審原告提起本件再審之訴所為之主張，已經原判決論斷甚
      明，核原判決所適用之法規與該案應適用之法規並無相違
      背，或與解釋判例有所牴觸。再審原告徒以其法律上見解
      之歧異，爭執原判決有行政訴訟法第273條第1項第1款之
      再審事由，並無可採。
五、綜上所述，再審原告之主張並無可採，其依行政訴訟法第27
    3條第1項第1款規定，提起再審之訴，為顯無理由，爰不經
    言詞辯論，逕以判決駁回之。
六、據上論結，本件再審之訴為顯無理由，依行政訴訟法第278
    條第2項、第281條、第98條第1項前段，判決如主文。
中    華    民    國    97    年     9    月   11     日
              高雄高等行政法院第二庭
                          審判長法官  江  幸  垠
                                法官  戴  見  草
                                法官  簡  慧  娟
以上正本係照原本作成。
如不服本判決，應於判決送達後20日內向本院提出上訴書狀，其
未表明上訴理由者，應於提起上訴後20日內向本院提出上訴理由
書（須按對造人數附繕本）；如於本判決宣示或公告後送達前提
起上訴者，應於判決送達後20日內補提上訴理由書（須附繕本）
。未表明上訴理由者，逕以裁定駁回。
中    華    民    國    97    年     9    月   11     日
                              書記官  蔡  玫  芳


司法院資訊處製作；財團法人民間司法改革基金會備份。
